【裁判字號】    97,訴,2268
【裁判日期】    980218
【裁判案由】    禁止財產處分登記
【裁判全文】
臺北高等行政法院判決
                                      97年度訴字第2268號
                              .
原      告  甲○○
訴訟代理人  葉銘功  律師
            鍾凱勳  律師
            陳君慧  律師
被      告  財政部臺北市國稅局
代  表  人  凌忠嫄（局長）
訴訟代理人  丙○○
            丁○○
上列當事人間因禁止財產處分登記事件，原告不服財政部中華民
國97年7月21日台財訴字第09700306060號(案號：第00000000號)
訴願決定，提起行政訴訟。本院判決如下：
    主  文
訴願決定及原處分均撤銷。
訴訟費用由被告負擔。
    事  實  及  理  由
一、事實概要：訴外人賴妙姬(即仲倫工程行負責人)因滯欠86年
    11-12月及87年1-2月營業稅及罰鍰合計新台幣(下同)2,309,
    261 元（含滯怠報金、滯納金、滯納利息）逾限未納，經被
    告依稅捐稽徵法第24條第1 項規定，以95年8 月29日財北國
    稅南港服字第0950202926號函( 下稱原處分) 請台北市監理
    處就登記為其所有牌照號碼0551-PJ 車輛( 下稱系爭車輛)
    為禁止處分登記，並副知賴妙姬。原告不服，主張其為系爭
    車輛為該車輛所有權人，原處分已侵害其權益，遂以利害關
    係人身分提起訴願，經訴願決定駁回後，復提起本件行政訴
    訟。
二、原告起訴主張：
    (一)原告為系爭車輛之實際所有權人，依民法第765 條規定，
      原處分已嚴重影響民法賦予原告自由移轉系爭車輛車籍登
      記或設定負擔之法律上利益，原告自屬存在法律上利害關
      係之利害關係人，訴願機關所為訴願不受理之決定，顯然
      是違背訴願法第1 條第1 項、第18條、第77條第3 款規定
      。
    (二)按民法第761 條規定，汽車為動產，其所有權之取得以交
      付為要件，至於監理機關所為之登記，僅是行政管理事項
      ，並非動產物權變動之生效要件。因此，車輛牌照上之車
      主紀錄並不足以表彰該車輛之所有權歸屬。查訴外人賴妙
      姬僅是車輛牌照借名之人，實際上，係原告之母盧珮玲於
      95年6 月間向福特新竹經銷商洽談購得系爭車輛贈與原告
      ，並由其母付清所有車款，惟基於節省保險費之考量，借
      用訴外人賴妙姬之名登記車輛牌照車主，因此，系爭車輛
      之交車確認表上購車人簽收欄處係由原告簽收，並由鍾凱
      經銷商之業務代表乙○○在購車人簽收欄處旁簽名表示系
      爭動產之交付對象為原告，足徵原告為系爭車輛之實際所
      有權人。倘賴妙姬為系爭車輛之所有權人，則其豈會未於
      購車人處簽名，又豈會悖於常情將車輛之使用者名稱登記
      為其友人盧珮玲之子即原告甲○○。
    (三)又鈞院傳訊證人乙○○到庭亦證實原告甲○○為該車輛之
      所有權人，當初為了節省保費而借用訴外人賴妙姬之名義
      。復參諸經銷商之車輛銷售資料卡暨電訪表係購車者使用
      滿意度調查，該銷售資料卡上之客戶滿意調查填寫者為原
      告，益徵原告為系爭車輛的所有權人；且系爭車輛的維修
      結帳工單7 紙上之客戶簽名欄處均為原告署名。倘原告非
      實際所有權人，又豈會陸陸續續於95年至96年間進行車輛
      維修並支付維修費用高達26,329元，由此可知，系爭車輛
      的所有權人為原告，且原告確實一直使用系爭車輛，車輛
      並非由訴外人賴妙姬所使用。
    (四)末查，原告之母因與銀行間有債務未清償，而列為催收或
      呆帳紀錄，且其持有之各銀行信用卡均遭強制停用，此有
      財團法人金融聯合徵信中心信用報告為證，則系爭車輛牌
      照若登記於原告母親名下，恐遭債權人強制執行，故原告
      無法借用母親名義為牌照之登記，故牌照之車主登記借用
      訴外人賴妙姬名義，惟系爭遭禁止處分車輛之所有權人乃
      原告等語，而聲明請求判決撤銷訴願決定及原處分。
三、被告則以：
    (一)按改制前行政法院75年度判字第362 號判例意旨，所謂法
      律上之利害關係，係指具體法規所保護之權利或利益而言
      ，系爭車輛之車籍既登記為賴妙姬所有，則被告因賴妙姬
      滯欠未納營業稅等稅捐，乃依稅捐稽徵法第24條第1 項規
      定，以原處分函請台北市監理處就其所有系爭車輛為禁止
      處分登記，並無不合。原告雖主張系爭車輛乃其母盧珮玲
      基於贈與原告之意思於95年6 月間所購入，其為實際之所
      有權人云云，惟其主張乃私法上事實之利害關係，並非為
      原處分函請監理機關就系爭車輛為禁止處分登記事件具有
      法律上之利害關係，是原告顯未具有利害關係人之身分，
      其對之行政訴訟，難謂適法。
    (二)次按，財政部96年11月8日台財稅字第09604557820號函釋
      略以：「基於車輛之讓與採登記對抗主義，須向公路監理
      機關登記，始得對抗第三人。及交通部68年4 月18日交路
      字第08010 號函釋：「…，汽車牌照為行車之許可憑證，
      公路監理機關基於申請，依道路交通安全規則第15條規定
      ，發給申請登記之車主，有其一定之承受對象，車主應受
      有關交通法規之約束，如其將所有之汽車轉讓與他人，在
      未依規定向公路監理機關申請過戶登記前，自不得任意將
      原領之牌照隨車交付他人，準此，監理機關自得對其違規
      事件依法予以吊銷牌照處分，車主亦不得以車輛已轉讓予
      他人為詞而予抗拒，否則公路監理機關對汽車將無從加以
      管理。」準此，被告對登記之車主所為之保全處分，車主
      亦不得以車輛已轉讓予他人而予抗拒，否則稅務機關將無
      從對車輛做禁止處分。另經查系爭車輛之購買契約與保險
      契約均以賴妙姬為買受人及保險人，是賴妙姬為該車輛之
      所有權人無誤，原告僅係該車使用人。
    (三)又訴外人賴妙姬因不服原處分提起訴願，經訴願決定駁回
      後，提起行政訴訟，亦遭鈞院96年度訴字第586 號判決駁
      回而確定在案，併予敘明等情置辯，而聲明請求判決駁回
      原告之訴。
四、本件被告因訴外人賴妙姬(即仲倫工程行負責人)滯欠營業稅
    及罰鍰合計2,309,261 元，逾限未繳納，乃依稅捐稽徵法第
    24條第1 項規定，以原處分通知台北市監理處就登記於其所
    有牌照號碼0551-PJ 號之系爭車輛為禁止處分登記。原告以
    其為系爭車輛所有權人，對原處分提起訴願，經訴願決定以
    原告不具有利害關係人之身分，而決定不受理之事實，為兩
    造所不爭，並有賴妙姬欠稅明細資料查詢表、原處分及訴願
    決定附原處分卷可稽，堪信為真實。
五、按「納稅義務人欠繳應納稅捐者，稅捐稽徵機關得就納稅義
    務人相當於應繳稅捐數額之財產，通知有關機關，不得為移
    轉或設定他項權利；其為營利事業者，並得通知主管機關，
    限制其減資或註銷之登記。」為稅捐稽徵法第24條第1 項所
    明定。故本件厥應審究者，係：
    (一)原告對原處分是否具有法律上之利害關係，而得提起行政
      爭訟？
    (二)被告認系爭車輛為賴妙秋所有之財產，以原處分通知監理
      機關不得為移轉或設定他項權利，是否合法？
六、經查：
    (一)按「人民對於中央或地方機關之行政處分，認為違法或不
      當，致損害其權利或利益者，得依本法提起訴願」「自然
      人、法人、非法人之團體或其他受行政處分之相對人及利
      害關係人得提起訴願。」訴願法第1 條前段、第18條定有
      明文；又行政訴訟法第4 條第1 項規定：「人民因中央或
      地方機關之違法行政處分，認為損害其權利或法律上之利
      益，經依訴願法提起訴願而不服其決定者，得向高等行政
      法院提起撤銷訴訟。」是不服中央或地方機關之行政處分
      而循訴願或行政訴訟程序謀求救濟者，非專以受處分人為
      限，就該處分有利害關係之第三人亦得提起之。又所謂利
      害關係乃指法律上之利害關係而言，不包括事實上之利害
      關係在內，換言之，第三人須因行政處分，致其權利或法
      律上利益受有損害者，即得提起訴願，並得因不服訴願決
      定而提起行政訴訟( 改制前高行政法院75年度判字第362
      號判例意旨參照) 。本件依原告主張其為系爭車輛之所有
      權人，因原處分禁止系爭車輛為移轉或設定他項權利登記
      ，致損害其本於所有權人對於系爭車輛之處分權能之事實
      觀之，足認原告對原處分具有法律上之利害關係，揆諸前
      揭說明，原告自得提起訴願及行政訴訟請求救濟之，訴願
      決定以原告主張乃私法上事實之利害關係，不具有法律上
      之利害關係，自程序上駁回原告之訴願，於法即有未合。
    (二)次按，動產所有權之讓與，非將動產交付，不生效力，民
      法第761條第1項前段定有明文。所謂讓與，乃指依權利人
      之意思，而移轉其物權於他人或使他人取得而言。又有關
      車輛之管制檢驗及變更登記等，須經公路監理機關之登記
      ，並以發給行車執照記載之車主為準，固屬實在，然汽車
      既為動產，其所有權之讓與，依民法第761條第1項規定，
      仍因交付而生效，監理機關所為登記，僅為行政管理事項
      ，自非動產物權變動之生效要件甚明。財政部96年11月8
      日台財稅字第09604557820 號函釋略以：「基於車輛之讓
      與採登記對抗主義，須向公路監理機關登記，始得對抗第
      三人。」核與前述民法動產物權讓與效力之規定不合，並
      課予人民法律上所無之義務，違反法律保留原則，應不予
      援用。
    (三)查原告主張系爭車輛係其母盧佩玲於95年6 月間向福特新
      竹經銷商購得贈與其所有，並由其母付清車款後，由車商
      將該車輛交付原告占有使用迄今，惟為節省保險費，且考
      量其母有銀行債務未償，而借用訴外人賴妙姬之名登記為
      系爭車輛牌照車主，系爭車輛等情，業據提出新車交車確
      認表、車輛銷售資料卡、結帳工單及聯合徵信中心出具盧
      佩玲之綜合信用報告書為證( 見本院卷第18-26 、84、85
      頁) ，核與本院傳訊證人即系爭車輛銷售人員乙○○到庭
      具結證述：「當時看車的時候是原告來看車，他決定要買
      了以後，我到台北來向原告母親收訂金大約5 至10萬之間
      ，交車的時候，是原告與其母來展示部付尾款，尾款也是
      現金，然後把車牽走。在程序上的買賣契約就是以訂單的
      方式，買方來交付尾款時，我們將車交給買方時，就會請
      他填載新車交車確認表完成交易。我們給客人看得單據就
      是這二份資料。」「( 問：既然是原告與他媽媽來買車，
      為何在新車交車確認表上面車主記載的是賴妙姬？) 這只
      是形式上要交給公司，因為在車險上如果是30到60歲的女
      性保費最低，這是原告來看車時，我告訴他的，後來我有
      與原告的媽媽接觸，她說就請她朋友賴妙姬出名，所以我
      就依她所講的姓名向賴妙姬收證件，以賴妙姬的名義下訂
      單，實際跟我接洽及付錢的人都是原告與他媽媽，賴妙姬
      只有在我向她收證件時見過面而已，所以系爭新車交車確
      認表上車主姓名的記載只是形式上，實際的購車人要看系
      爭確認表下列購車人簽收的部分，系爭車輛就是由原告來
      購買。」等語大致相符( 見本院卷第63頁) 。
    (四)又查，訴外人賴妙姬因不服原處分循序提起行政訴訟，雖
      因逾期提起訴願，經本院96年度訴字第586 號裁定駁回其
      訴確定在案，惟訴外人賴妙姬於起訴狀內亦主張系爭車輛
      非其購買，並提出汽車保險單及汽車買賣契約書為證，業
      據本院調閱上開案卷查明無訛( 見本院卷第86-94 頁) ；
      復觀諸上開買賣契約書之其他約定事項欄記載：「收定金
      壹拾萬元整，尾款交車前付清」等語，並由原告之母盧佩
      玲簽名確認，亦與證人乙○○證述銷售系爭車輛之情節相
      吻合，已足證原告之主張為真實，系爭車輛確為其母購買
      購與其所有，僅為節省汽車保險費，而將該車車籍借名登
      記於賴妙姬名下等情屬實，被告逕依系爭車輛車牌號碼登
      記於賴妙姬名下，認系爭車輛為賴妙姬所有之財產，自嫌
      率斷。
七、綜上所述，系爭車輛既非屬訴外人賴妙姬所有之財產，被告
    以賴妙姬欠繳應納之營業稅，而以原處分通知監理機關禁止
    系爭車輛為移轉或設定他項權利，於法自有違誤，訴願決定
    未予糾正，亦有未洽，原告請求判決為撤銷訴願決定及原處
    分，即無不合，應予准許。
據上論結，原告之訴為有理由，爰依行政訴訟法第98條第1 項前
段，判決如主文。
中    華    民    國    98    年     2    月   18     日
                    臺北高等行政法院第二庭
                              審判長法  官  徐瑞晃
                                    法  官  陳金圍
                                    法  官  蕭惠芳
上為正本係照原本作成。
如不服本判決，應於送達後20日內，向本院提出上訴狀並表明上
訴理由，如於本判決宣示後送達前提起上訴者，應於判決送達後
20日內補提上訴理由書（須按他造人數附繕本）。
中    華    民    國    98    年     2    月   18     日
                                    書記官   李淑貞


司法院資訊處製作；財團法人民間司法改革基金會備份。
